臺灣彰化地方法院刑事判決　　　　　　　96年度易字第1036號
公　訴　人　臺灣彰化地方法院檢察署檢察官
被　　　告　丙○○
選任辯護人　許瑞君律師
上列被告因妨害名譽案件，經檢察官聲請以簡易判決處刑（95年
度偵字第8804 號），本院以96年度斗簡字第336號案件審理後認
不宜以簡易判決處刑而改依通常程序審理，本院判決如下：
    主  文
丙○○無罪。
    理  由
一、公訴意旨略以：被告丙○○為倍速妥貿易有限公司（設彰化
    縣社頭鄉廣福村中央巷12號）之負責人，與告訴人全成汽車
    修護設備有限公司（設台北縣三重市○○街72 巷33號3樓，
    下稱全成公司）具有同業競爭關係。丙○○明知全成公司代
    理進口烤漆爐、噴漆設備、紅外線烤燈、烤漆爐專用精密過
    瀘器等設備均無成交後改成台灣製、規格不符、成交後價格
    提高、無附任何廠牌型錄資料及規格型號、屬於拋棄型壽命
    為一星期、全成公司明年是否還有代理仍為未知數、送合約
    書改為無廠牌及型號之他牌且未附任何型錄資料購買無保障
    ，然其為與全成公司競爭，竟於概括之犯意，先於92年某日
    ，在臺北縣中和市○○路1155號，嗣於92年某日，在新竹市
    ○○路某處，分別向乙○○、甲○○散布，記載「成交後改
    成台灣製」、「規格不符」、「成交後價格提高」、「無附
    任何廠牌型錄資料、規格型號」、「屬於拋棄型、壽命為一
    星期」、「全成公司明年是否還有代理，仍為未知數」、「
    送合約書改為無廠牌及型號之他牌，且未附任何型錄資料，
    購買無保障」等不實流言之烤漆爐、噴漆設備、紅外線烤燈
    、烤漆爐專用精密過瀘器報價規格比較表，足以損害全成公
    司之營業信譽。另丙○○明知全成公司係德國Herkules公司
    噴槍清洗機之合法代理商，然其為與全成公司競爭，竟基於
    前揭概括之犯意，於93 年8月間某日，在不詳地點，以網路
    向德國Herkules公司亞洲區經理Ortner先生散布英文: 這些
    客戶所購買的Herkules噴槍清洗機，是從你們另一家進口商
    全成處所買的。不過，他們都對產品很失望而且後悔購買。
    這些噴槍清洗機未顯示出功用，且售後服務差。他們無法了
    解為升麼德製產品會有這麼差的品質，他們問全成這些問題
    ，但從未得到任何回答。當這些客戶知道我們是如何在市場
    上提升Herkules之頂高機，才知道我們也是進口商，他們要
    求我們去確認這些噴槍清洗機。並希望Herkules能解釋為升
    麼這些產品這麼爛，我們拍了些照片，你可看到如附件所示
    。你可了解，這些客戶已被欺騙，那些是假造的Herkules噴
    槍清洗機，他們是國產，並且貼上Herkules之品牌等（以上
    為中文譯文）不實流言，足以損害全成公司之營業信譽，而
    對告訴人之名譽及財務信用造成極大損失，案經告訴人訴請
    偵辦，因認被告丙○○涉犯刑法第313 條之妨害信用罪嫌云
    云。
二、按犯罪事實應依證據認定之，無證據不得推定其犯罪事實，
    刑事訴訟法第154 條定有明文。又認定不利於被告之事實，
    須依積極證據，苟積極證據不足為不利於被告事實之認定時
    ，即應為有利於被告之認定，更不必有何有利之證據。另刑
    事訴訟法上所謂認定犯罪事實之證據，係指足以認定被告確
    有犯罪行為之積極證據而言，該項證據自須適合於被告犯罪
    事實之認定，始得採為斷罪資料，如未發現相當證據，或證
    據不足以證明，自不能以推測或擬制之方法，以為裁判基礎
   （最高法院30年上字第816號判例、29年上字第3105號、40年
    台上字第86號判例參照）。又「無罪之推定」乃刑事司法程
    序上之基本原則，此種原則表現在刑事案件中，只是另一種
    形式表示負擔之法則。易言之，刑事案件之追訴，必須提出
    證據（舉證負擔），並需說服至無合理懷疑之地步（證明負
    擔），始能謂被告有罪。又此處所謂「合理的懷疑」是指在
    一切證據經過全部的比較或考慮後，審理事實的法官本於道
    義良知，對於該項證據有可以說出理由來的懷疑，此時對於
    追訴之事實，便不能信以為真，便應對被告作出無罪之判決
    。又該項無「合理懷疑」（證明之負擔）應到達何種程度，
    一般原則上應依民事訴訟與刑事訴訟的分別，而有不同之要
    求，以淺顯易懂之概念而言，前者（民事訴訟）乃錢債細故
    ，後者（刑事訴訟）係人命關天。對於刑事案件之被告，用
    有罪之判決剝奪其生命、自由和名譽等法益，顯應需要更為
    嚴謹之法則，甚至罪刑越重者，應該要求說服（無合理懷疑
    ）之程度也越高。在許多民事案件之判例上，除了證據優勢
   （ＰＲＥＰＯＮＤＥＲＡＮＣＥ ）法則以外，還要有更進而
    有明白、強而有力、足使人信服之證據，刑事上應比前開要
    求更高，始得對被告為有罪之判決。最高法院76年臺上字第
    4986 號判例、88年台上字第954號判決亦認「認定犯罪事實
    所憑之證據，雖不以直接證據為限，間接證據亦包括在內，
    然而無論直接證據或間接證據，其為訴訟上之證明，須於通
    常一般人均不致有所懷疑，而得確信為真實之程度者，始得
    據為有罪之認定，倘其證明尚未到達此一程度，而有合理之
    懷疑存在時，復無其他調查途徑可尋，即難遽採為不利被告
    之認定，法院即應為無罪之判決」，即採此一見解。而且刑
    事訴訟法第161條第1項規定：檢察官就被告犯罪事實，應負
    舉證責任，並指出證明之方法。因此，檢察官對於起訴之犯
    罪事實，應負提出證據及說服之實質舉證責任。倘其所提出
    之證據，不足為被告有罪之積極證明，或其指出證明之方法
    ，無從說服法院以形成被告有罪之心證，基於無罪推定之原
    則，自應為被告無罪判決之諭知（最高法院92年度台上字第
    128 號判例參照）。再告訴人之指摘是以被告受刑事訴追為
    目的，是其陳述是否與事實相符，仍應調查其他證據以資審
    認，苟其所為攻擊之詞，尚有瑕疵，則在此瑕疵未予究明以
    前，不得僅憑告訴人之指訴遽令被告入罪，最高法院52年台
    上字第1300號、69年度臺上字第1531號判例著有判例可參。
    又按刑法第313 條之妨害信用罪，則以散布流言或以詐術損
    害他人之信用為構成要件，即行為人必須具備損害信用之故
    意而為散布流言或使用詐術之行為，始能成立，所稱「散布
    流言」，係將無稽或謠傳或臆測之言，廣為散布於眾，俾眾
    週知之意，即行為人向不特定人或多數人散布指摘足以毀損
    他人名譽之事，或將無稽之言散布於眾損害他人之信用，始
    克相當，倘行為人並無散布於眾之意圖、傳播不實之言於眾
    之行為，如僅告知特定人或向特定機關陳述，而無傳播大眾
    之意者，即與上開犯罪構成要件不符，最高法院75年度台非
    字第175 號、臺灣高等法院85年度上訴字第2356號、86年度
    上易字第121號刑事判決可資參照。
三、公訴人認被告丙○○有犯刑法第313 條之妨害信用罪等罪嫌
    ，無非係以被告丙○○分別向乙○○、甲○○散布不實流言
    之烤漆爐、噴漆設備、紅外線烤燈、烤漆爐專用精密過瀘器
    報價規格比較表，及以電子郵件向德國Herkules公司亞洲區
    經理Ortner先生散布不實流言等為其論罪依據。
四、訊據被告丙○○堅決否認有何妨害信用犯行，辯稱：伊無交
    付上開比較表予乙○○、甲○○，且亦無製作寄發該電子郵
    件等語。
五、程序方面：
（一）按「證人、鑑定人依法應具結而未具結者，其證言或鑑定
      意見，不得作為證據。」刑事訴訟法第158條之3定有明文
      。而告訴代理人本質上屬於證人，除僅係依刑事訴訟法第
      271 條之1第1項到庭陳述意見外，就案件之待證事項為證
      述時，自應具結，其證詞方有證據能力，全成公司所委任
      之代理人丁○○於檢察官偵查時所為就有關待證事項之供
      述，因未經具結，而無證據能力。
（二）次按被告以外之人於偵查中向檢察官所為之陳述，除顯有
      不可信之情況外，得為證據，刑事訴訟法第159 條之1第2
      項定有明文。證人乙○○、甲○○於檢察官偵查時所為之
      供述係屬本案被告以外之人於審判以外所做成，而其供述
      關於本案被告之犯罪情節時既經具結，且經本院於審判期
      日傳喚到庭，行交互詰問程式，直接言詞審理檢視其證詞
      ，故其前於檢察官詢問之供述，當然已取得作為證據之資
      格，相符部分，固有證據能力，而其不符部分倘經本院於
      斟酌其供述作成環境、外部狀況，認有特別可信者，當亦
      有證據能力。
（三）又錄音、錄影、電磁紀錄或其他相類之證物可為證據者，
      審判長應以適當之設備，顯示聲音、影像、符號或資料，
      使當事人、代理人、辯護人或輔佐人辨認或告以要旨。是
      本案電子郵件既屬電磁紀錄或其他相類之證物，其證據調
      查方法應由本院以適當之設備，顯示資料，使當事人、辯
      護人辨認或告以要旨為之。惟公訴人所提出之電子郵件僅
      係影本，復無從提出其電子檔案，致本院無從調查，是該
      電子郵件影本應不具有證據能力，無法為認定本案之證據
      。
六、經查：
（一）被告丙○○於92年某日，在臺北縣中和市○○路1155號，
      嗣於92年某日，在新竹市○○路某處，分別向乙○○、甲○○提供，記載「成交後改成台灣製」、「規格不符」、
      「成交後價格提高」、「無附任何廠牌型錄資料、規格型
      號」、「屬於拋棄型、壽命為一星期」、「全成公司明年
      是否還有代理，仍為未知數」、「送合約書改為無廠牌及
      型號之他牌，且未附任何型錄資料，購買無保障」等不實
      流言之烤漆爐、噴漆設備、紅外線烤燈、烤漆爐專用精密
      過瀘器報價規格比較表乙節，業經證人甲○○、乙○○於
      本院審理時證述明確（見本院96 年9月6日審理筆錄第5頁
      、第12頁），證人甲○○證稱：（檢察官提示士林地檢94
      偵字第168 號卷第57頁規格比較表，問：57頁以下這些比
      較表是否有看過？）有的。（檢察官問：在哪裡交給你？
      ）在我們公司裡面，就在新竹市。證人乙○○並證稱：（
      檢察官提示94 偵字第168號卷第57頁規格比較表，問：是
      否有看到？）有的。已經決定購買的廠商，之後才看到。
      （檢察官問：在何處、何人拿交給你？）是被告直接送到
      我們公司，我們公司的名稱是鴻源公司云云。綜上，被告
      確有將上開比較表分別送至證人甲○○、乙○○所任職之
      公司辦公室內，供其閱覽無訛。
（二）惟按，刑法第313 條妨害信用罪，以散布流言或以詐術損
      害他人之信用為要件，所謂散布流言係指將無稽之言，廣
      為散布於眾，俾眾週知之意，即行為人散播傳布於不特定
      人或多數人，使大眾得以知悉其內容而言，行為人如無散
      布流言之行為，亦難以該罪相繩。是本案所應審究者為被
      告是否有散布流言之行為。查被告將上開比較表交付證人
      甲○○、乙○○時，係於隱蔽之辦公室內，亦經上開證人
      證述在案，被告顯僅告知特定人或向特定機關陳述，而無
      傳播大眾之行為，縱該比較表之內容為不實，揆諸前揭說
      明，尚與妨害信用罪須傳播於多數不特定人，即使眾所周
      知之構成要件不符，而難認被告有散布不實之言於眾之行
      為。至告訴代理人丁○○雖於本院審理時具結證稱，該散
      布不實流言之電子郵件係由德國Herkules公司亞洲區經理
      Ortner先生所轉寄，惟該電子郵件僅係影本而無證據能力
      已如前述，且該電子郵件形式上亦與一般轉寄之電子郵件
      會揭露原寄送人之郵件地址而有不同，縱認係轉寄人刻意
      刪除該原寄送人郵件地址，然轉寄人Ortner先生既有意告
      知告訴人上開情事，當無與常情有違，復刪去該原寄送人
      郵件地址，而不利告訴人訴追該情事，且告訴代理人亦無
      法提供Ortner先生之年籍資料使本院傳喚其到庭作證，準
      此，有關公訴人指訴被告散布不實流言之電子郵件予Ortn
      er先生乙節，尚難有據。
七、綜據上述，依公訴人於卷內所附之證據資料，尚難認定被告
    確有其所指妨害信用之行為，公訴事實存有合理之可疑，不
    能遽以上開罪名相繩，此外，本院復查無其他積極證據足資
    認定被告涉有上開犯行，其公訴犯行應屬不能證明，依據「
    罪證有疑，利於被告」之證據法則，既不能證明被告犯罪，
    自應依法予以諭知無罪之判決。
據上論斷，應依刑事訴訟法第301條第1項，判決如主文。
本案經檢察官陳茂榮到庭執行職務。
中　　華　　民　　國　　96　　年　　10　　月　　18　　日
 　　　　　　     刑事第三庭    法  官  姚銘鴻
以上正本證明與原本無異。
如不服本判決，應於判決送達後10日內，向本院提出上訴書狀，
上訴書狀應「敘述具體上訴理由」，並按他造當事人之人數附繕
本。「切勿逕送上級法院」。
告訴人或被害人對於判決如有不服具備理由請求檢察官上訴者，
其上訴期間之計算係以檢察官收受判決正本之日期為準。
中　　華　　民　　國　　96　　年　　10　　月　　18　　日
                                書記官　郭佳雯
